臺灣高等法院刑事判決
109年度上訴字第475號
上  訴  人  
即  被  告  陳昰憲



上列上訴人即被告因詐欺等案件，不服臺灣桃園地方法院108年
度審金訴字第122號，中華民國108年12月6日第一審判決（起訴
案號：臺灣桃園地方檢察署108年度偵緝字第523號），提起上訴
，本院判決如下：
    主  文
原判決撤銷。
乙○○幫助犯詐欺取財罪，處有期徒刑肆月，如易科罰金，以新臺
幣壹仟元折算壹日。
未扣案之犯罪所得新臺幣伍仟元沒收，於全部或一部不能沒收或
不宜執行沒收時，追徵其價額。
    犯 罪 事 實
一、乙○○知悉將自己之金融帳戶提供陌生人使用，極有可能使他
    人將帳戶用於收取不法款項，猶基於縱有人以其所提供之帳
    戶實施詐欺犯罪，亦不違背其本意之幫助詐欺取財不確定故
    意，於民國106年12月15日或16日某時許，在網路上與身分
    不詳之詐欺集團成員（無從認定為未滿18歲之人），約定以
    新臺幣（下同）5,000元，出售其申設之兆豐國際商業銀行
    帳號00000000000號帳戶（下稱兆豐銀行帳戶），並於翌日
    將該兆豐銀行帳戶之金融卡、存摺、印章及密碼等物，郵寄
    予該詐欺集團成員，容任該詐騙集團成員使用上開帳戶遂行
    犯罪。嗣該詐騙集團成員，意圖為自己不法之所有，基於加
    重詐欺取財之犯意聯絡，先於106年12月12日（起訴書誤載
    為10日，逕予更正）上午10時許及翌（13）日上午9 時許，
    撥打電話予甲○○，分別假冒屏東18支郵局之林淑芬主任、屏
    東縣警察局張志成警官、王文卿科長及臺灣高雄地方檢察署
    黃立維檢察官等公務員，佯稱偵辦龍華投資公司詐騙集團中
    有甲○○之涉案資料，須分案處理儘快釐清案情，避免淪為詐
    欺共犯，須先扣押甲○○名下財產，以確保甲○○不會脫產云云
    ，致甲○○陷於錯誤，分別於106年12月18日、19日、20日及2
    2日，前往台北富邦銀行新店分行（新北市○○區○○路0段000
    號）、台北富邦銀行景美分行（臺北市○○區○○街00號）及新
    光銀行新店分行（新北市○○區○○路000號；另起訴書贅載合
    作金庫景美分行《臺北市○○區○○○路0段000號》，應予刪除）
    ，各別臨櫃匯款48萬元、51萬元、55萬元及40萬元至上開兆
    豐銀行帳戶，旋遭詐欺集團成員提領一空。
二、案經甲○○訴由新北市政府警察局新莊分局報告臺灣新北地方
    檢察署陳請臺灣高等檢察署檢察長令轉臺灣桃園地方檢察署
    檢察官偵查起訴。
    理  由
一、證據能力：
　　本判決所引用之供述、非供述證據，檢察官及被告乙○○均同
    意有證據能力（本院卷第49-50頁），且經本院於審理期日
    提示予當事人而為合法調查（本院卷第65-66頁），本院審
    酌上開證據資料製作及取得之情況，並無違背法定程序或其
    他不得作為證據之情形，以之作為證據應屬適當，認均有證
    據能力。
二、認定犯罪事實所憑證據及理由：
(一)上開犯罪事實，迭據被告於偵訊、原審、本院準備程序及審
    理時坦承不諱（第523號偵卷第28頁反；審金訴卷第55、62
    頁；本院卷第49、67頁），且與證人即告訴人甲○○於警詢時
    之證述情節相符（第17355號偵卷第2-4頁），並有內政部警
    政署反詐騙案件紀錄表、金融機構聯防機制通報單、新北市
    政府警察局新店分局碧潭派出所受理詐騙帳戶通報警示簡便
    格式表、受理各類案件紀錄表、受理刑事案件報案三聯單、
    兆豐國際商業銀行股份有限公司107年1月26日兆銀總票據字
    第1070002547號函附開戶基本資料、存款往來交易明細表、
    新光銀行國內匯款申請書各1份、偽造之「高雄地檢署監管
    科收據」、台北富邦銀行匯款委託書各3份在卷可稽（第173
    55號偵卷第17-22、27-35、38-40頁），足認被告上開任意
    性自白與事實相符，堪以採信。
(二)從而，本案事證明確，被告之犯行可以認定，應依法論科。
三、論罪：
(一)核被告所為，係犯刑法第30條第1項、第339條第1項之幫助
    詐欺取財罪。被告基於幫助詐欺取財之不確定故意，提供帳
    戶金融卡及密碼，供詐欺贓款匯入、提領所用，係提供詐欺
    取財罪構成要件以外之助力，為詐欺取財罪之幫助犯，爰依
    刑法第30條第2項規定減輕其刑。
(二)幫助犯係從屬於正犯而成立，並無獨立性，且其應負之責任
    ，以對於正犯所實行之犯罪行為有所認識為必要；若正犯所
    犯之事實，超過幫助者認識之範圍時，就該超過部分，其事
    前既不知情而無犯意，自不負幫助之責。因此，幫助犯雖因
    「共犯從屬性」緣故，須依附於其所幫助之正犯而不具獨立
    性，然幫助犯所認識之犯罪內容，與正犯所發生之犯罪事實
    不一致時，自應依「所犯重於所知，依其所知」之法理論罪
    。查被告提供帳戶供詐騙集團使用時，並無積極證據證明被
    告對於本件詐騙集團成員為三人以上或以冒用政府機關或公
    務員名義之法等事實有所預見，揆諸上開說明，被告所為，
    應論以普通詐欺罪之幫助犯。公訴意旨認被告所為，係幫助
    犯刑法339條之4第1項第1款之冒用政府機關或公務員名義人
    之詐欺取財罪，容有未合；惟基本社會事實同一，且本院於
    審理時已告知罪名，使檢察官及被告為辯論，已無礙當事人
    之攻擊防禦（本院卷第64頁），爰依法變更起訴法條。
四、不另為無罪之諭知：
    公訴意旨雖認被告上開所為，除成立幫助加重詐欺取財罪外
    ，尚涉犯洗錢防制法第14條第1項之洗錢罪嫌等語。惟查：
(一)按洗錢防制法第14條第1項之洗錢罪，旨在防止特定犯罪不
    法所得之資金或財產，藉由洗錢行為「轉換成為合法來源」
    之資金或財產，切斷資金與當初犯罪行為之關聯性，隱匿犯
    罪行為或該資金不法來源、本質，使偵查機關無法藉由資金
    之流向追查犯罪者，因此行為人於主觀上就所欲掩飾、隱匿
    之不法所得係源於「特定犯罪」即應有所認知，並有積極為
    掩飾、隱匿該特定犯罪所得之客觀行為，始屬洗錢罪所欲處
    罰之範疇。而提供他人帳戶者，並非於知悉他人實施詐欺取
    財後，另基於為掩飾、隱匿犯罪所得之犯意，而為上揭提供
    之行為，是其提供帳戶之行為本身除構成幫助犯詐欺取財罪
    外，尚難併依洗錢罪論處。
(二)就本案而言，該詐欺集團成員係於告訴人將錢款匯入被告所
    提供之帳戶後，再自帳戶將各該筆款項直接領出使用，故被
    告提供帳戶供告訴人匯入款項，並由該詐欺集團成員自帳戶
    內直接領出各該筆款項，僅係該詐欺集團成員詐取財物之犯
    罪手段。該詐欺集團成員及被告有無欲藉由本案帳戶洗錢，
    使各該筆贓款，經由與本案帳戶內其他款項混同，或自本案
    帳戶流出而為各種交易後再流入本案帳戶，以轉換成為合法
    來源；以及贓款未經上開「清洗行為」（money laundering
    ），即旋為該詐欺集團成員自帳戶內領出，是否改變了詐欺
    犯罪所得之本質、來源、去向、所在、所有權、處分權或其
    他權益，而掩飾或切斷犯罪所得來源與犯罪之關聯性，致構
    成洗錢行為（在本案，由帳戶之交易明細資料，仍可清楚看
    出或判別何款項係告訴人所匯入，至該詐欺行為人自本案帳
    戶內直接領出贓款，雖因此發生掩飾或隱匿贓款去向或所在
    之效果，惟此毋寧應認係詐欺取財犯罪既遂之結果），已屬
    有疑。況被告並非故意販賣帳戶資料以供他人為詐欺取財之
    行為，僅係基於幫助詐欺取財之不確定故意，單純提供帳戶
    資料供詐欺正犯之收款使用，難認被告主觀上有洗錢之犯意
    。
(三)綜上，洗錢防制法制定之目的應係在防止特定犯罪不法所得
    之資金或財產，藉由洗錢行為，諸如經由各種金融機關或其
    他交易管道，轉換成為合法來源之資金或財產，切斷資金與
    當初犯罪行為之關連性，隱匿犯罪行為或該資金不法來源、
    本質，使偵查機關無法藉由資金之流向追查犯罪行為人，足
    認其所保護之法益為國家對特定犯罪之追訴及處罰。而被告
    提供帳戶幫助犯罪之目的，充其量僅供告訴人匯款使用，並
    無掩飾、隱匿該犯罪所得之本質、來源、去向、所在，或使
    他人逃避刑事追訴而移轉或變更特定犯罪所得之情事，難認
    被告所為係屬洗錢行為；況本案詐欺正犯為詐騙行為後，利
    用被告所提供之帳戶，要求告訴人將金錢直接匯入帳戶之行
    為，應屬於該正犯實施詐欺行為之犯罪手段，並非為詐欺正
    犯於取得財物後，另為掩飾、隱匿詐欺所得之行為，亦非被
    告於該詐欺正犯實施詐欺犯罪取得財物後，另由被告為之掩
    飾、隱匿，應認被告提供本案帳戶予詐欺正犯之行為，與洗
    錢防制法第14條第1項洗錢罪之構成要件不符，自難以該罪
    相繩。被告此部分本應為無罪之諭知，惟檢察官認此部分與
    上開經判處有罪部分之犯行間，有想像競合之裁判上一罪關
    係，爰不另為無罪之諭知。
五、撤銷改判及量刑理由：
(一)原判決認被告所為係幫助犯刑法第339條之4第1項第1款、第
    2款之三人以上冒用政府機關及公務員名義詐欺取財罪，予
    被告論罪科刑，固非無見。惟查，本案並無積極證據證明，
    被告對於本件詐騙集團成員為三人以上，或以冒用政府機關
    或公務員名義之方式等事實，有所預見，已如前述；原判決
    論以上開加重要件，尚有未恰。被告上訴主張本案應以幫助
    犯普通詐欺取財罪論處，為有理由，原判決既有可議之處，
    自應撤銷改判。
(二)爰以行為人之責任為基礎，審酌被告將上開帳戶之金融卡及
    密碼出售予陌生人，使他人得以供匯入詐欺所得之用，致無
    辜民眾受騙損失金錢之犯罪動機、目的、手段，及告訴人匯
    入上開帳戶高達194萬元之損害，並其前無犯罪紀錄之品行
    （詳卷附之被告前案紀錄表所示）、犯後坦承犯行，但未賠
    償告訴人損失之犯後態度；兼衡其自述：職業「水電工學徒
    」、教育程度「高中畢業」、家庭經濟狀況「勉持」等語（
    本院卷第53頁）之智識程度、家庭經濟及生活狀況等一切情
    狀暨預防需求，量處如主文所示之刑，並依其職業、身分及
    經濟狀況，諭知易科罰金之折算標準。
(三)被告上訴請求為緩刑之諭知（本院卷第27頁）；惟考量被告
    貪圖不法財物，竟出售上開帳戶供陌生人使用，且獲有不法
    所得，卻未試圖賠償告訴人，依其所涉情節及犯後態度，難
    認其所宣告之刑，以暫不執行為適當，爰不予宣告緩刑。
六、沒收部分：
　　被告於偵訊時供承，其因提供兆豐銀行帳戶而獲取5,000元
    對價，此部分犯罪所得未扣案，應依刑法第38條之1第1項、
    第3項規定，宣告沒收，並於全部或一部不能沒收或不宜執
    行沒收時，追徵其價額。
據上論斷，應依刑事訴訟法第369條第1項前段、第364條、第300
條、第299條第1項前段（依刑事判決精簡原則，僅記載程序法條
），判決如主文。
本案經檢察官林蔚宣提起公訴，檢察官鄭堤升到庭執行職務。
中　　華　　民　　國　　109 　年　　4 　　月　　14　　日
　　　　　　　　　刑事第十三庭  審判長法　官  王國棟
　　　　　　　　　　　　　　　　　    法　官  許永煌
　　　　　　　 　 　　　　　　　　　　法　官  曹馨方
以上正本證明與原本無異。
被告不得上訴。
檢察官如不服本判決，應於收受送達後20日內向本院提出上訴書
狀，其未敘述上訴之理由者並得於提起上訴後20日內向本院補提
理由書（均須按他造當事人之人數附繕本）「切勿逕送上級法院
」。
                                      書記官  游秀珠
中　　華　　民　　國　　109 　年　　4 　　月　　14　　日
附錄：本案論罪科刑法條全文　　　　　　　　　　　　　　　
中華民國刑法第339條
意圖為自己或第三人不法之所有，以詐術使人將本人或第三人之
物交付者，處5年以下有期徒刑、拘役或科或併科50萬元以下罰
金。
以前項方法得財產上不法之利益或使第三人得之者，亦同。
前二項之未遂犯罰之。
中華民國刑法第30條
幫助他人實行犯罪行為者，為幫助犯。雖他人不知幫助之情者，
亦同。
幫助犯之處罰，得按正犯之刑減輕之。